【裁判字號】    97,上易,375
【裁判日期】    980225
【裁判案由】    塗銷所有權移轉登記等
【裁判全文】
臺灣高等法院臺中分院民事判決         97年度上易字第375號
上  訴  人  丙○○
上  訴  人  乙○○
共      同
訴訟代理人  游淑惠律師
被上訴人    甲○
訴訟代理人  劉憲璋律師
複  代理人  賴書貞律師
上列當事人間塗銷所有權移轉登記等事件，上訴人對於中華民國
97年9月2日臺灣台中地方法院97年度訴字第515號判決提起上訴
，本院於98年2月11日言詞辯論終結，判決如下：
    主  文
上訴駁回。
第二審訴訟費用由上訴人負擔。
    事 實 及 理 由
一、被上訴人起訴主張：緣上訴人丙○○於91年下旬起至92年中
    旬止，陸續向被上訴人之父親白天來借貸，金額合計新臺幣
    （下同）190萬元。嗣白天來於94年3月29日死亡，由被上訴
    人繼承前開債權，上訴人丙○○仍未償還，被上訴人並於97
    年1月間以上訴人丙○○為債務人，向鈞院聲請核發支付命
    令，並由鈞院核發97年度促字第5052號支付命令業已確定在
    案，被上訴人對上訴人丙○○即有190萬元之債權存在。被
    上訴人於96年12月31日向台中縣太平地政事務所調閱上訴人
    丙○○財產資料（建物異動索引），發現上訴人丙○○為圖
    規避對白天來所負之債務，竟於93年3月4日將其名下系爭房
    地以「買賣」為登記原因，辦理所有權移轉登記予其女兒即
    上訴人乙○○，使白天來之前開債權不能就系爭房地追償。
    且上訴人丙○○、乙○○於辦理系爭房地移轉登記前，即知
    上訴人丙○○之財務狀況惡化，上訴人乙○○復曾代上訴人
    丙○○清償銀行貸款767,300元，又為連帶保證人，為免其
    連帶保證責任，不顧其他債權人即白天來之利益，而執意辦
    理系爭房地移轉登記，致白天來之債權陷於清償不能之狀態
    ，顯有害及白天來對於上訴人丙○○之借款債權，而被上訴
    人為白天來唯一之繼承人（另名繼承人白國安已拋棄繼承）
    ，並於96年12月31日向台中縣太平地政事務所調閱上訴人丙
    ○○財產資料（建物異動索引），始知悉上訴人二人間就系
    爭房地之所有權移轉登記行為，被上訴人於97年1月11日提
    起本件訴訟，並未逾1年期間，爰依民法第244條第2項、第4
    項本文規定，提起本件訴訟，撤銷上訴人二人間就系爭房地
    所為之買賣行為及所有權移轉登記行為，並命上訴人乙○○
    塗銷系爭土地所有權移轉登記，回復為上訴人丙○○所有等
    語。原審判決被上訴人勝訴，上訴人不服提起上訴，被上訴
    人答辯聲明：上訴駁回；上訴費用由上訴人負擔。
二、
  (一)上訴人則以：被上訴人在白天來於94年3月29日死亡後，即
    曾來電質問上訴人為何辦理系爭房地移轉登記，足見被上訴
    人早在94年間即知悉系爭房地移轉登記一事，然其卻遲至97
    年1月11日始提起本件訴訟，被上訴人之撤銷權已逾民法第
    245條前段規定之1年除斥期間而消滅。又上訴人丙○○雖早
    於91年間即週轉不靈，但仍竭力籌款還債，至92年8月間尚
    積欠白天來190萬元，另上訴人丙○○前於85年6月25日以系
    爭房地設定本金233萬元最高限額抵押，向臺灣銀行股份有
    限公司（以下簡稱臺灣銀行）貸款，並由上訴人乙○○擔任
    連帶保證人，之後因上訴人丙○○財務困難，為清償臺灣銀
    行貸款利息，乃自91年12月起陸續向上訴人乙○○借款，截
    至93年2、3月止共借767,300元，而基於上訴人丙○○債務
    狀況極度惡化，上訴人乙○○為系爭房地之連帶保證人，又
    服務於臺灣銀行，倘系爭房地遭臺灣銀行聲請拍賣，對於上
    訴人乙○○之信用及在臺灣銀行之地位均有損傷，上訴人二
    人乃於93年2月間就系爭房地乃成立買賣契約，並以前開欠
    款作為買賣系爭房地之頭期款，上訴人乙○○並承接上訴人
    丙○○向臺灣銀行貸款餘額160萬元，故被告乙○○共給付
    上訴人丙○○買賣價金計為2,367,300元，被告丙○○則將
    系爭房地移轉登記予上訴人乙○○，上訴人二人並無詐害被
    上訴人債權之意；且上訴人乙○○係居於上訴人丙○○債權
    人之地位，與被上訴人同居於普通債權人之地位，因此上訴
    人乙○○並非為民法第244條第2項規定之受益人，而為滿足
    上訴人乙○○之債權，上訴人二人將債權金額作價為買賣價
    金，上訴人乙○○並承接上訴人丙○○之貸款債務，上訴人
    乙○○並未獲有利益，上訴人二人間買賣行為並未損害被上
    訴人債權，與民法第244條第2項之構成要件並不相當，被上
    訴人訴請撤銷並塗銷所有權移轉登記，應無理由等語置辯。
    原審判決被上訴人勝訴，上訴人不服提起上訴，上訴聲明：
    (一)原判決廢棄；(二)上開廢棄部份，被上訴人在原審之訴駁回
    ；(三)第一、二審訴訟費用由被上訴人負擔。
  (二)上訴人另於本院補陳:
  (1)被上訴人於起訴之初，雖由自認為白天來繼承人之白國安及
    甲○具名起訴，但訴狀上僅蓋用木頭便章，未見當事人親筆
    簽名，且僅由白耀昌（白國安之子）代理出庭，當事人二人
    從未到庭，令人質疑該二名當事人可能不知起訴一事。嗣經
    法院曉諭白耀昌，告知白國安業已拋棄繼承後，甫由白耀昌
    以白國安名義具狀撤回起訴，故本件訴訟之起因可能係白耀
    昌借用白國安及甲○二人名義起訴。況白國安於民國92年白
    天來在世當時，業已知悉上訴人積欠白天來此筆債務，才會
    要求上訴人簽立還款協議書（即原審起訴狀原證二），故其
    斷無在拋棄繼承後再以繼承人身份，具狀起訴請求撤銷上訴
    人間買賣行為之理，其行徑顯違常理。益證本件係白耀昌借
    名起訴，無訛。
  (2)系爭房地因歷經921大地震之摧殘，房地基礎動搖，曾被判
    定為半倒戶，故房地價值所剩不高，因此上訴人雖多次未按
    期繳息，但貸款之台灣銀行亦因唯恐拍賣不足清償貸款本息
    而未聲請拍賣抵押物求償，僅是長期催促連帶保證人乙○○
    承買系爭房地並承受貸款餘額，為的是確保其債權可以確實
    受償。據此推論，顯然被上訴人亦評估過該不動產之剩餘價
    值，故自93年3月起房地過戶時至97年l月ll日被上訴人起訴
    時，近三年期間，根本未曾有任何執行的動作。承上所述，
    糸爭房地在移轉過戶當時，乙○○尚且承接台銀貸款新台幣
    160萬元（詳見原審證五、證六）。故上訴人丙○○出賣系
    爭房地實為清償具有優先受償權債務之行為，依最高法院51
    年台上字第302號判例要旨觀之，即難謂有詐害債權之嫌。
    況系爭房地於93年移轉過戶當時，剩餘價值根本不高，縱使
    拍賣成功，恐怕清償第一順位抵押權尚且不足，何能清償普
    通債權？原審未慮及該房地之剩餘價值，逕為不利上訴人之
    認定，實難服人。
三、兩造不爭執之事實：
  (一)白天來生前借款予上訴人丙○○，至92年8月間上訴人丙○
    ○尚積欠白天來190萬元，嗣後白天來於94年3月29日死亡，
    並由被上訴人一人繼承前開債權。
  (二)系爭房地原為上訴人丙○○所有，上訴人丙○○於85年6月2
    5日以系爭房地設定本金233萬元最高限額抵押，向臺灣銀行
    貸款，並由上訴人乙○○擔任連帶保證人。
  (三)上訴人丙○○於93年3月4日將系爭房地以買賣為原因，辦理
    所有權移轉登記予其女兒即上訴人乙○○。
  (四)上訴人丙○○將系爭房地以買賣為原因辦理移轉登記予上訴
    人乙○○時，上訴人丙○○除系爭房地外，別無其他財產。
四、得心證之理由：
    本件兩造爭執要點即在於：被上訴人之撤銷權是否逾民法第
    245條前段規定之1年除斥期間而消滅？上訴人二人間之買賣
    行為及所有權移轉行為是否有害於被上訴人之債權？上訴人
    乙○○是否為民法第244條第2項規定之受益人？其於辦理系
    爭房地移轉登記時是否亦知有害於被上訴人之債權？茲析述
    如下。
  (一)被上訴人之撤銷權是否逾民法第245條前段規定之1年除斥期
    間而消滅？
  1.按民法第244條之撤銷權，依同法第245條規定，自債權人知
    有撤銷原因時起，1年間不行使而消滅。該項法定期間為除
    斥期間，其時間經過時權利即告消滅。此項除斥期間有無經
    過，縱未經當事人主張或抗辯，法院亦應先為調查認定，以
    為判斷之依據（最高法院85年台上字1941號判例參照）。故
    不論當事人主張或抗辯與否，本院均應就此法定除斥期經是
    否知有撤銷原因時起逾1年不行使而消滅，先行調查認定。
    又按「所謂知有撤銷原因，係指債務人所為者為無償行為，
    且有害及債權而言，倘僅知其一，則無從本於詐害行為行使
    撤銷權，除斥期間即無從進行」最高法院75年度台上字第13
    71號著有判決可稽。
  2.被上訴人主張：其於96年12月31日向台中縣太平地政事務所
    調閱上訴人丙○○財產資料（建物異動索引），始知悉上訴
    人二人間就系爭房地之所有權移轉登記行為，其於97年1月1
    1日提起本件訴訟，並未逾1年期間等語，業據其提出台中縣
    太平地政事務所民眾閱覽<<異動索引>>各1份為證，堪認為
    真實，上訴人雖辯稱：被上訴人於94年間即已知悉系爭房地
    所有權移轉有撤銷原因等語。惟為被上訴人所否認，上訴人
    自應就此有利於己之事實負舉證之責，然經本院闡明後，上
    訴人仍無法舉證以實其說，是其此部分之抗辯，即難採取。
    則自96年12月31日被上訴人知悉上訴人二人間就系爭房地所
    有權移轉有撤銷原因之日起，至97年1月11日提起本件訴訟
    之日止，尚未逾1年之除斥期間，被上訴人主張其行使撤銷
    權，尚未逾民法第245條前段規定之1年除斥期間，自屬有據
    。
  (二)上訴人二人間之買賣行為及所有權移轉行為是否有害於被上
    訴人之債權？
  1.按債權人依民法第244條規定，撤銷債務人所為之有償或無
    償行為者，祇須具備下列之條件，(1)為債務人所為之法律行
    為(2)其法律行為有害於債權人(3)其法律行為係以財產權為目
    的(4)如為有償之法律行為，債務人於行為時，明知其行為有
    害於債權人，受益人於受益時，亦明知其事情。至於債務人
    之法律行為除有特別規定外，無論為債權行為抑為物權行為
    ，均非所問（最高法院42年台上字第323號判例參照）。又
    債務人出賣其財產非必生減少資力之結果，苟出賣之財產已
    獲得相當之對價，用以清償具有優先受償權之債務，則一方
    面減少其財產，一方面減少其債務，其對於普通債權人，即
    難謂為詐害行為（最高法院51年台上字第302號判例參照）
    。準此而論，債務人所有之財產除對於特定債權人設有擔保
    物權外，應為一切債務之總擔保，倘債務人財產已不足清償
    一切債務，而竟將財產出賣與人，且非用以清償具有優先受
    償權之債務，對於普通債權人，即難謂無詐害行為。
  2.本件上訴人雖辯稱：上訴人丙○○因向上訴人乙○○借款76
    7,300元，而基於上訴人乙○○為系爭房地之連帶保證人，
    又服務於臺灣銀行，倘系爭房地遭臺灣銀行聲請拍賣，有損
    被告乙○○之信用及在臺灣銀行之地位，上訴人二人乃於93
    年2月間就系爭房地乃成立買賣契約，並以前開借款作為買
    賣系爭房地之頭期款，上訴人乙○○並承接上訴人丙○○向
    臺灣銀行貸款債務160萬元，上訴人丙○○則將系爭房地移
    轉登記予上訴人乙○○，並無詐害被上訴人債權之意等語，
    固據其提出上訴人乙○○活期存款存摺、上訴人丙○○綜合
    存款存摺、土地建築改良物買賣所有權移轉契約書、放款借
    據、臺灣銀行光碟櫃歷史明細查詢系爭等影本各1份為證，
    惟查上訴人丙○○之財產已不足清償一切債務之事實，為兩
    造所不爭執，而其將唯一財產系爭房地出賣予上訴人乙○○
    ，除清償具有優先受償權之債務即臺灣銀行抵押債權外，亦
    同時清償不具有優先受償之債務即上訴人乙○○之普通債權
    ，並致同屬普通債權之被上訴人債權（繼承白天來債權），
    因被告二人間之買賣行為及所有權移轉行為，發生履行因難
    或甚至不能之情形，對被上訴人之債權自屬有害，足堪認定
    。
  3.又上訴人雖於本院補陳系爭房地因歷經921大地震之摧殘，
    房地基礎動搖，曾被判定為半倒戶，故房地價值所剩不高，
    因此上訴人雖多次未按期繳息，但貸款之台灣銀行亦因唯恐
    拍賣不足清償貸款本息而未聲請拍賣抵押物求償，僅是長期
    催促連帶保證人乙○○承買系爭房地並承受貸款餘額，為的
    是確保其債權可以確實受償。據此推論，顯然被上訴人亦評
    估過該不動產之剩餘價值，故自93年3月起房地過戶時至97
    年l月ll日被上訴人起訴時，近三年期間，根本未曾有任何
    執行的動作。承上所述，系爭房地在移轉過戶當時，乙○○
    尚且承接台銀貸款新台幣160萬元 (詳見原審證五、證六)。
    故上訴人丙○○出賣系爭房地實為清償具有優先受償權債務
    之行為，依最高法院51年台上字第302號判例要旨觀之，即
    難謂有詐害債權之嫌等語置辯。揆諸，前揭最高法院判例意
    旨系指債務人出賣其財產仍無損其資力之情形，方可謂非詐
    害債權之行為。經查，本件上訴人即債務人丙○○於處分系
    爭房地後，名下即無任何財產，故與最高法院前揭判例所指
    之情形即屬有間；又系爭房地原向台灣銀行設定最高限額抵
    押權新台幣0000000元，一般而言，銀行借款金額約為房地
    價值之6成至7成間，再者銀行對於不動產之鑒估金額也比較
    保守，故本件不動產之價值至少也與設定金額相當。且上訴
    人為移轉時已距921地震有4年多之久，故銀行拍賣後仍有殘
    餘價值。就算上訴人乙○○有承受銀行貸款160萬元，其付
    出之金錢仍與房地價值相差甚多，乙○○以該價格受讓，仍
    然使債務人丙○○之財產發生減少結果，有損被上訴人之債
    權。
  (三)上訴人乙○○是否為民法第244條第2項規定之受益人？其於
    辦理系爭房地移轉登記時是否亦知有害於被上訴人之債權？
  1.上訴人雖抗辯：上訴人乙○○係居於上訴人丙○○債權人之
    地位，與被上訴人同居於普通債權人之地位，因此上訴人乙
    ○○並未獲有利益，而非為民法第244條第2項規定之受益人
    等語，惟如前所述，債務人所有之財產除對於特定債權人設
    有擔保物權外，應為一切債務之總擔保，於債務人有多數普
    通債權人，而其財產已不足清償一切債務，為公平起見，債
    務人自不得恣意向其中任一普通債權人為完全清償，否則對
    其他普通債權人即屬有害，本件上訴人丙○○之財產已不足
    清償白天來及上訴人乙○○之普通債務，為兩造所不爭執之
    事實，則因上訴人二人之買賣行為，致使被告乙○○之普通
    債權完全受清償，上訴人乙○○即為民法第244條第2項規定
    之受益人。
  2.再者，由上訴人自認上訴人丙○○早於91年間即週轉不靈，
    但仍竭力籌款還債，於上訴人丙○○無法按時繳交系爭房地
    貸款利息時，貸款銀行臺灣銀行更向連帶保證人上訴人乙○
    ○催繳．至93年間上訴人丙○○債務狀況已極度惡化，上訴
    人二人為避免服務於臺灣銀行之上訴人乙○○之信用及地位
    受損，乃有系爭房地之買賣及移轉登記行為等情，並參酌上
    訴人二人為母女之關係，誼屬至親，利害關係密切，上訴人
    乙○○對於上訴人丙○○之財務狀況自難諉為不知，是被上
    訴人主張：上訴人乙○○於辦理系爭房地移轉登記時亦知有
    害於白天來之債權等語，應可採信。
  (四)按債務人所為之債務人所為之有償行為，於行為時明知有損
    害於債權人之權利者，以受益人於受益時亦知其情事者為限
    ，債權人得聲請法院撤銷之；債權人依前開規定聲請法院撤
    銷時，得並聲請命受益人回復原狀，民法第244條第2項、第
    4項本文分別定有明文。次按民法第244條之撤銷權，其客體
    乃包括債務人之債權行為及物權行為，債權人行使此種撤銷
    權時，並可同時訴請撤銷債務人之債權行為及物權行為（最
    高法院42年台上字第323號判例、48年台上字1750號判例意
    旨可資參照）。本件上訴人二人間就系爭房地所為買賣之債
    權行為及所有權移轉登記之物權行為，既屬有償行為，且上
    訴人二人均明知有損害於被上訴人之債權，被上訴人自得訴
    請撤銷，並進而塗銷系爭房地所有權移轉登記，回復為上訴
    人丙○○所有。從而，被上訴人依民法第244條第2項、第4
    項本文規定，請求判決撤銷上訴人間就系爭房地所為之買賣
    行為及所有權移轉登記行為，並命上訴人乙○○塗銷系爭土
    地所有權移轉登記，回復為上訴人丙○○所有，為有理由，
    應予准許。
  (五)綜上所述，本件被上訴人主張上訴人丙○○與上訴人乙○○
    間就系爭土地之買賣行為及移轉所有權登記，實係為脫免被
    上訴人對其財產進行強制執行，有損害於被上訴人之債權，
    訴請撤銷並回復原狀。上訴人丙○○抗辯稱係因上訴人乙○
    ○與伊之間有借款未還，並為伊承擔伊於台灣銀行之貸款，
    而將系爭房地作價賣與上訴人乙○○並移轉所有權登記乙節
    ，委無可採。是被上訴人依民法第244條第4項之規定，請求
    撤銷上訴人間就系爭土地之買賣行為及所有權移轉登記行為
    ，為有理由，應予准許。原審為被上訴人勝訴之判決，於法
    並無不合。上訴意旨指摘原判決不當，求予廢棄改判，為無
    理由，其上訴應予駁回。
五、本件事證已臻明確，兩造所提其餘攻擊防禦方法及舉證，與
    判決結果不生影響，爰不一一論述。
六、據上論結，本件上訴為無理由，依民事訴訟法第449 條、第
    463條、第385條第1項前段、第78條、第85條第3項，判決如
    主文。
中    華    民    國    98    年    2     月    25    日
                  民事第五庭    審判長法  官  林陳松
                                      法  官  古金男
                                      法  官  鄭金龍
以上正本係照原本作成。
不得上訴。
                                      書記官  姚錫鈞
中    華    民    國    98    年    2     月    26    日
                                                      Ｖ


司法院資訊處製作；財團法人民間司法改革基金會備份。
